臺灣高等法院民事裁定　　　　　　　　　96年度抗字第1714號
抗　告　人　甲○○
上列抗告人因與相對人聖約翰科技大學間發給聘書聲請假處分事
件，對於中華民國96年9月17日臺灣士林地方法院96年度裁全字
第3401號所為裁定提起抗告，本院裁定如下：
    主      文
抗告駁回。
抗告訴訟費用由抗告人負擔。
    理      由
一、抗告人於原法院聲請意旨略以：伊於民國95年度受聘為相對
    人進修部主任，應受相對人組織規程中關於3年任期之保障
    ，惟相對人遲不發給兼任進修部主任之聘書，且藉免兼進修
    部主任為由，不續聘伊為專任教師，侵害伊之工作權及生存
    權。為此，聲請於相對人應發給伊進修部主任聘書之本案訴
    訟判決確定前，相對人應暫時繼續聘任伊為相對人進修部主
    任，並繼續給付伊薪資云云。原法院以抗告人因本件定暫時
    狀態處分可能獲得之利益或防免之損害，以抗告人主張之48
    萬元部分為可採，且抗告人原自國立臺北科技大學退休，應
    已享有國立大學退休教職員工之退休金福利，即使未接相對
    人聘任，亦不致使其經濟來源繼絕，即陷於不能生活之困境
    ；而相對人因本件定暫時狀態處分所受損害除包括已支付所
    另聘請進修部主任之每月薪資10萬2245元，及可能違約終止
    聘任契約而負債務不履行之賠償約10萬元，況若准許本件定
    暫時狀態處分，抗告人即為相對人之進修部主任，對於相對
    人諸多行政業務必產生重大影響，衝擊層面甚廣。是抗告人
    因本件定暫時狀態處分所獲得之利益或防免之損害，顯未逾
    相對人因本件定暫時狀態處分所將蒙受之不利益或可能遭致
    之損害，難認本件定暫時狀態處分有重大而具有保全之必要
    性，且抗告人就本件定暫時狀態處分之保全必要性，並未有
    充分之釋明。原法院綜合兩造可能所受之損害、利益及其他
    相關事項，認抗告人釋明之不足，不得以供擔保代之，因而
    裁定駁回抗告人定暫時狀態處分之聲請。
二、抗告意旨則以：抗告人已提出薪資表證明抗告人因定暫時繼
    續聘任狀態處分所獲得之利益為48萬元，連同抗告人喪失工
    作權、保險無法接續、年資無法累計等無法計算數額之非財
    產上不利益，俱為抗告人因本件定暫時繼續聘任狀態處分所
    獲得之利益及所得防免之損害。喪失工作權、保險無法接續
    及年資無法累計之非財產上不利益，乃不續聘之必然結果，
    無待抗告人舉證，且非財產上不利益本無數額可言，原裁定
    以抗告人未釋明得防免非財產上不利益之損害數額為由，不
    採信抗告人關於非財產上不利益之主張，難謂允當。相對人
    雖主張其因定暫時繼續聘任狀態處分可能所受之損害包括已
    支付所另聘請進修部主任之每月薪資10萬2245元，及可能違
    約終止聘任契約而負債務不履行之賠償約10萬元，惟未見相
    對人舉證證明該等金額究係如何算得，原審裁定遽以採信相
    對人毫無論據之詞，率為不利抗告人之判斷，殊有未當。況
    相對人進修部主任竟係聘請鄭耀文副教授兼任之，依相對人
    組織規程第17條第1項前段規定，該進修部主任之聘任契約
    無法成立且無效，是相對人對於不適格之鄭副教授本無支付
    職務加給之義務，且不生違約之問題，更遑論因債務不履行
    之損害賠償10萬元。相對人既無任何關於金錢支出或違約賠
    償之損害，相較之下，抗告人因本件定暫時繼續聘任狀態處
    分所得獲得財產上利益及得防免之非財產上不利益，實遠大
    於相對人之利益。再者，抗告人尚有中風殘障之母親待照料
    、子女尚在學而無工作能力，且抗告人正進修攻讀博士，故
    雖領有國立大學教職員工之退休金，仍入不敷出，原審裁定
    率為臆測抗告人經濟不虞匱乏，殊嫌速論，為此提起抗告，
    請求廢棄原裁定，准許系爭處分聲請。
三、按於爭執之法律關係，為防止發生重大之損害或避免急迫之
    危險或有其他相類之情形而有必要時，得聲請為定暫時狀態
    之處分。民事訴訟法第538條第1項定有明文。是故，定暫時
    狀態處分之要件，厥為（一）有爭執之法律關係存在。（二
    ）有定暫時狀態保全之必要性。要之，定暫時狀態處分之制
    度目的，乃在於調整、平衡債權人與債務人間之利害，以維
    持法律秩序而採取之暫時救濟措施，並含有公益性之目的。
    而定暫時狀態處分之保全必要性，係指防止發生重大之損害
    或避免急迫之危險或有其他相類之情形，而有必要者而言。
    至是否為重大或急迫，均屬不確定法律概念，有賴利益衡量
    予以判定，應由法院視個案情節，就抗告人因該處分所獲得
    確保之利益（含遲延實現之防免所可能取得之利益）或可能
    避免損害、危險發生等類之不利益，與相對人因該處分所將
    蒙受之不利益或可能遭致之損害相較。而重大與否，須視抗
    告人因定暫時狀態處分而獲得之利益或防免之損害，是否逾
    相對人因該處分所蒙受之不利益或損害（未為該處分所可能
    取得之利益）。必在前者大於後者之情形，始得謂為重大而
    具有保全之必要性。又因滿足性處分裁定後，聲請人即可能
    在本案判決確定以前，先獲得權利之滿足，而相對人卻蒙受
    不利益。縱使該相對人嗣後就滿足性處分取得勝訴判決確定
    ，僅得另行聲請或訴請返還不當得利或請求損害賠償，但抗
    告人可能已陷於無資力而事實上無法返還或賠償之情形。因
    此，滿足性處分形同喪失其對本案訴訟原來具有之附隨性、
    暫定性等本質，而呈現宛如本案訴訟之容貌，且發揮類於本
    案訴訟之機能。因此，為顧慮其影響之重大性，並平衡當事
    人雙方之利害，此種處分應具有較高度之保全必要性為准許
    要件。換言之，此類處分之保全必要性須達到較高之證明度
    。又在定暫時狀態處分事件中，命抗告人供擔保具有下述二
    種機能，其一是補充釋明之不足，即於釋明不足之情形，可
    供擔保以代釋明。因此，其擔保額即非單以債務人所應受損
    害為計算標準，而應由法官裁量決定相當數額。其二為擔保
    相對人之損害。其擔保額度即應視相對人因保全處分所可能
    蒙受之損害如何而定（以上參照許士宦著「定暫時狀態處分
    之基本構造」一文第4頁至第10頁）。
四、茲分別論述如下：
（一）抗告人並未釋明其因定暫時狀態處分而獲得之利益或防免
      之損害，已逾相對人及公眾因該處分所蒙受之不利益或損
      害。
  １、按當事人於爭執之法律關係聲請為定暫時狀態之處分，依
      民事訴訟法第538條第1項之規定，須為防止發生重大之損
      害或避免急迫之危險或有其他相類之情形而有必要時，始
      得為之。是必要之情事，自為假處分之原因，應由聲請假
      處分之人，提出相對證據以釋明之（最高法院95年度台抗
      字第166號判決參照）。準此，抗告人首應對為防止發生
      如何之重大損害或避免何等之急迫危險或有其他何種相類
      情形，提出相當證據以釋明之。
  ２、抗告人雖主張其因本件定暫時狀態處分可避免喪失工作權
      、保險無法接續、年資無法累計之非財產上不利益云云。
      然其既已自國立大學退休，有何保險接續及年資累計之問
      題，並未見抗告人舉證以實其說。且縱為非財產上不利益
      ，亦非不得以金錢計算其數額，抗告人僅以空言指稱此等
      非財產上不利益無待舉證乃不續聘之必然結果，並未提出
      任何足資釋明之證據以實其說，要難使本院產生相當之心
      證，堪以認定。另抗告人謂其需撫養家人，且進修攻讀學
      位，雖領有退休金卻仍入不敷出。惟此等未於原審提出之
      新事實及證據，抗告人既未釋明有符合民事訴訟法第447
      條但書所列各款之事由，依同法第447條第3項之規定，依
      法不予斟酌，且與本件定暫時狀態處分有何關連，亦未見
      其舉證證明。
  ３、再者，相對人業於96年8月1日另聘請第三人鄭耀文擔任系
      爭進修推廣部主任，若受本件定暫時狀態處分之裁定恢復
      抗告人職務，相對人將受每月已支付予鄭耀文薪資及因違
      約終止所生債務不履行損害賠償。抗告人雖謂相對人聘請
      鄭耀文係屬副教授，違反相對人組織規程第17條第1項規
      定，自不生上開損害之情事，惟相對人是否違反其組織規
      程第17第1項規定，僅係相對人行政義務違反之問題，並
      不影響其與第三人鄭耀文間民事求償之關係，亦即縱相對
      人違反上開組織規程規定，其仍須支付鄭耀文擔任進修推
      廣部主任之薪資及負擔違約終止聘任契約所生債務不履行
      之賠償，是抗告人上開主張，容有誤解。
  ４、況相對人已經開學，若准許本件定暫時狀態處分，而改由
      抗告人任相對人進修推廣部主任，將造成該部招生及行政
      業務之不穩定，並影響該部現有2100名學生之權益。是相
      對人及公眾因定暫時狀態處分所蒙受之不利益，遠大於抗
      告人可得確保之利益48萬元。
  ５、準此可見，抗告人並未釋明其因定暫時狀態處分而獲得之
      利益或防免之損害，已逾相對人因該處分所蒙受之不利益
      或損害，堪予確定。
（二）本件無定暫時狀態處分之保全必要性。
      本件係屬滿足性處分裁定，倘予准許，則抗告人即在本案
 　　 判決確定以前，先獲得權利之滿足，而相對人卻蒙受不利
      益，並造成相對人進修推廣部現有學生受波及。縱相對人
      嗣後取得本案勝訴確定，亦僅得另行聲請或訴請返還不當
      得利或請求損害賠償，但抗告人可能已陷於無資力或事實
      上無法返還或賠償之情形。反之，相對人為知名學府，財
      務健全，倘抗告人果於本案訴訟獲得勝訴判決確定，非不
      得依確定判決對相對人請求金錢賠償或給付，抗告人之權
      利即可獲得完全之滿足。因此，顧慮本件處分影響之重大
      性，並平衡當事人雙方之利害，抗告人就其保全必要性，
      須提出達到較高證明度之釋明證據，始能獲得准許。然而
      ，抗告人並未提出足使本院認為應予准許之釋明證據，尤
      難認為本件定暫時狀態處分之保全必要性，業已符合，至
      為明確。
（三）抗告人釋明之不足，亦無法以供擔保代之。
      查抗告人因本件定暫時狀態處分而獲得之利益或防免之損
      害，顯未逾相對人因本件處分所蒙受之不利益或損害，業
      如上（一）所述。且本件定暫時狀態處分之保全必要性，
      亦尚未符合，亦如上（二）所示。從而，本院綜合兩造可
      能所受之損害、利益及其他相關事項，認以供擔保代抗告
      人釋明之不足，並非適當，不應准許。
五、綜上所述，抗告人聲請為定暫時狀態之處分，並未提出能即
    時調查之證據，以釋明確係為防止發生重大之損害或避免急
    迫之危險或有其他相類之情形所必要，且其釋明之不足，並
    不適於以供擔保代之，是其聲請即無從准許。原法院裁定駁
    回抗告人之聲請，於法尚無不合。抗告意旨指摘原裁定不當
    ，求予廢棄，非有理由。
六、據上論結，本件抗告為無理由，爰裁定如主文。
中　　華　　民　　國　　96　　年　　11　　月　　30　　日
                    民事第十四庭
                        審判長法  官  張  蘭
                              法  官  鄭純惠
                              法  官  袁靜文
正本係照原本作成。
不得抗告。
中　　華　　民　　國　　96　　年　　12　　月　　3 　　日
　　　　　　　　　　　　　　　書記官  明祖星
